【裁判字號】    97,上易,1491
【裁判日期】    971217
【裁判案由】    詐欺
【裁判全文】
臺灣高等法院臺中分院刑事判決        97年度上易字第1491號
上  訴  人
即  被  告  丙○○
上列上訴人因詐欺案件，不服臺灣臺中地方法院96年度易字第
6365號，中華民國97年6月30日第一審判決（起訴案號：臺灣臺
中地方法院檢察署95年度偵續字第103號），提起上訴，本院判
決如下：
    主  文
原判決撤銷。
丙○○無罪。
    理  由
一、公訴意旨略以：丙○○前為文亮營造股份有限公司（下稱文
    亮公司）實際業務負責人，於民國（下同）94年1月5日，甲○○向其接洽購買文亮公司時，竟意圖為自己不法之所有，
    於甲○○向其詢問文亮公司之負債狀況時，故意隱匿文亮公
    司負債之事實，向甲○○為虛偽不實之陳述稱文亮公司只有
    一筆混凝土債務約新臺幣（下同）1,000,000元，其他無任
    何負債，使甲○○陷於錯誤並以6,000,000元購買文亮公司
    。嗣甲○○發現文亮公司積欠巨蟹企業有限公司1,980,420
    元、子仁營造股份有限公司351,271元、楠峰實業股份有限
    公司1,504,130元、進興鐵工廠1,640,000元、芳榮園藝植生
    行1,310,000萬元、得格工程股份有限公司136,500元、交通
    部臺灣區國道新建工程局2,250,288元等債務（合計
    9,172,609 元），甲○○始知受騙，因認被告丙○○涉有刑
    法第339條第1項之詐欺取財罪嫌云云。
二、本案全部卷證所涵括之證據，公訴人、被告對證據能力均未
    異議，是後述所引用證據之證據能力均無疑義，合先敘明。
三、按犯罪事實應依證據認定之，無證據不得認定犯罪事實；又
    不能證明被告犯罪者，應諭知無罪之判決，刑事訴訟法第
    154條第2項、第301條第1項分別定有明文。次按事實之認定
    ，應憑證據，所謂證據，須適於為被告犯罪事實之證明者，
    始得採為斷罪資料，如未能發現相當證據，或證據不足以證
    明，自不能以推測或擬制之方法以為裁判基礎；又認定不利
    於被告之事實，須依積極證據，苟積極證據不足為不利於被
    告事實之認定時，即應為有利於被告之認定，更不必有何有
    利之證據（最高法院53年台上字第2750號、30年上字第816
    號、40年台上字第86號判例參照）。末按刑法第339條第1項
    詐欺取財罪之成立，須意圖為自己不法之所有，以詐術使人
    將本人或第三人之物交付或得財產上之不法利益為要件，所
    謂以詐術使人交付，必須被詐欺人因其詐術而陷於錯誤，若
    其所用方法，不能認為詐術，亦不致使人陷於錯誤，即不構
    成該罪（最高法院46年台上字第260號判例參照）。
四、公訴意旨認被告丙○○涉犯詐欺取財罪嫌，係以告訴人甲○○之指訴、證人丁○○之證述、股權買賣協議書、文亮營造
    有限公司股東同意書、臺灣南投地方法院94年度執字第3511
    號給付工程款民事執行卷宗、進興鐵工廠之民事准予裁定聲
    請狀、臺灣臺中地方法院94年度票字第27355號、第30852號
    民事裁定、94年5月5日中院清民執94執春字第18391號執行
    命令、94年度訴字第1004號給付工程款事件和解筆錄、得格
    工程股份有限公司所提出之民事準備書狀、聲請支付命令狀
    、訂購確認書、送貨單、存證信函、95年度中簡字第362號
    、第748號民事判決、臺灣臺北地方法院90年度重訴字第446
    號民事判決、94年6月24日北院錦94執宇字第22884號執行命
    令、芳榮園藝植生行開立予文亮營造有限公司之統一發票、
    楠峰實業股份有限公司所提出之民事支付命令聲請狀、甲○○給付和解款項650,000元予楠峰實業股份有限公司之付款
    支票、給付本件股權買賣價款之支票、永旭管理顧問有限公
    司受讓贊盛中機械有限公司債權後對文亮營造有限公司所發
    存證信函、有限公司變更登記表、臺中市政府營利業登記證
    等，為其主要論據。訊據被告丙○○固對上開事實坦承不諱
    ，惟矢口否認有何詐欺取財犯行，辯稱：我絕對沒有要隱瞞
    文亮營造有限公司轉讓前對外所積欠債務金額的事實，是因
    為我公司各個工地都獨立，出賣公司牌照後，我才知道各個
    工地的債務情形，且我當時與告訴人簽訂股權轉讓協議書時
    ，有在第6條規定簽約前的債務由我負責，所以我沒有詐騙
    告訴人。又告訴人沒有通知我處理債務，我曾經向告訴人表
    示，若他通知我並有依約交付我尾款1,200,000元，我可以
    拿尾款去找我的債權人，以打折攤還的方式處理我對外積欠
    的債務，結果告訴人不同意，他說我的債務他要幫我還，還
    完後才說，讓我無法處理債務，才會產生今天的問題。我賣
    給告訴人的只有文亮營造有限公司，我的債務還是由我自己
    負責云云。
五、經查：
  (一)證人即本件買賣之介紹人丁○○於原審證稱：「（你曾與該
    二人接觸過嗎？為何事？）有，甲○○之前說他需要一家甲
    級營造公司，剛好丙○○說他公司要賣，我就牽線給他們二
    人認識」、「（當時為何買方會以六百萬元購買文亮公司？
    ）因為文亮是屬於甲級營造公司，有些工程必要有甲級營造
    公司的執照才有資格去競標，當時價金是雙方合意。（你本
    身是顧問公司，你對於類似本件的仲介公司買賣案件做過幾
    件？）一年好幾件。（你印象中如文亮公司這種甲級營造公
    司的合理轉讓價位是多少？）依當時產業的環境，本件的買
    賣價金應該是合理的」、「（提示股權轉讓協議書，依照第
    四條的記載，本件買賣的標的主要就是買甲級營造公司的牌
    照資格？）是的，契約的主要精神就是買方用六百萬元買文
    亮公司的甲級營造牌照資格，買方的主要目的就是買牌以後
    就可以承攬比較大型的工程案。買賣價金就是針對牌照，不
    含其他的有形設備或者是應收帳款等。（剛才你說本件買賣
    價金合理的意思，就是指當時的時空環境甲級營造公司的牌
    照資格就是值六百萬元？）是」等語（原審卷第40、41、43
    頁）；又證人即告訴人甲○○於原審證稱：「（當時你為何
    會承受文亮公司的股權？）因為當時我是從事營造業，需要
    甲級營造公司的資格承攬工程。（你是如何找到文亮公司？
    ）... 丁○○也有介紹其他幾家公司給我參考，我經過評估
    調查後決定要買文亮公司。（你當時所做的調查文亮是怎樣
    的情形？）我當時調查的是文亮公司有無欠稅、有無向銀行
    貸款及退票紀錄等，也有跟文亮公司當時實際負責人丙○○
    ... 洽談過。（就你所提的協議書內容提到以六百萬購買，
    這六百萬元是如何計算出來？）這是市場行情」、「（為何
    要調查文亮公司有無欠稅及在金融機構的信用狀況？）因為
    我們主要是承作公共工程，若公司有欠稅或跳票就無法承攬
    公共工程...。（當初交易的目的，是純粹只要以六百萬元
    購買文亮公司甲級營造廠的資格，或者是要完成入主文亮公
    司，以文亮公司的名義對外營業？）是要買甲級營造的資格
    」等語（原審卷第43至44頁、第46頁），綜核上開證詞，告
    訴人甲○○為取得甲級營造資格以承作公共工程，乃求助於
    丁○○，並於調查評估各家公司有無欠稅及信用狀況後，擇
    定買受文亮公司之甲級營造資格。又本件買賣之標的物僅為
    文亮公司之甲級營造資格，以六百萬元為買賣價金，亦無違
    於當時之行情等情，業據證人丁○○及甲○○證述明確，並
    有股權轉讓協議書第4條可憑（他字卷第8頁）。
  (二)關於被告是否向甲○○為文亮公司僅有一筆混凝土債務之不
    實陳述，致甲○○陷於錯誤而訂立買賣契約乙節，證人即工
    地管理人乙○○於本院證稱：伊係股東蘇月滿之子，與丙○○係兄弟，文亮公司係父親所留下，渠兄弟等均以文亮公司
    之牌照各自承包工程，並由各工地自負盈虧，僅繳工程款百
    分之五之稅金回公司，巨蟹公司工程款係伊所積欠云云，證
    人即工地主任戊○○於本院證稱：伊係斗南東西向工程之工
    地主任，於91年離開公司，各工地財務獨立，自負盈虧，伊
    有積欠對楠峰實業股份有限公司、進興鐵工廠、芳榮園藝植
    生行之債務，又伊離開時工地仍未結算云云，由渠二人所述
    ，證人乙○○、戊○○等人，係各自以文亮公司名義對外承
    攬工程，且工地間財務各自獨立，自負盈虧，對內僅繳交所
    承包工程款之稅金，是於工地結算前，文亮公司僅能由稅金
    知悉各工地工程款數額，無法獲悉對外之實際債權債務額，
    是被告所辯：我公司各個工地都獨立，出賣公司牌照後，我
    才知道各個工地的債務情形等語，尚非不可採信，是難遽認
    被告有對告訴人為不實債務額之虛偽陳述之意圖。
  (三)股權轉讓協議書第6條第1項載明：「簽約之前甲方所行使之
    職權（未完工程、保固未到期、尚未查到帳目、應付帳款、
    營業稅營所稅、印花稅、違反營造業法或其他相關法令）可
    歸責於甲方之事由再發生稅捐或任何糾紛，甲方之保證人保
    證負一切責任。」證人丁○○於偵查中證稱：「（第6條第1
    項的內容是怎樣約定？〔提示協議書〕）舊股東將股權賣給
    新股東，以簽約日為基準，在簽約之前都由舊股東承擔，包
    括權利及義務，所以在簽約前所發生債務由舊股東負擔。（
    為何會約定這樣的條款？）因為簽約時他們有講過有一筆混
    凝土的債務，所以我們知道的就有處理，擔心有一些他們沒
    講的，為了釐清責任，以簽約日為基準」等語（偵續卷95年
    5月17日偵訊筆錄第2至3頁），證人即告訴人甲○○於原審
    證稱：「（當時丙○○如何提及文亮公司對外的債務？）當
    時丙○○說文亮公司對外只有一筆混凝土的債務，他們會自
    己處理，此外沒有其他債務。（你當時為何會信任丙○○之
    說詞？）因為丁○○是工會的理事，我信任他，且丙○○也
    一再保證沒問題。（既然如此何以股權轉讓協議書還要定第
    6條的內容？）這是丁○○擬草約時，為了要給我們買方多
    一層保障，以防止賣方有騙我們，隱瞞他們公司有其他的債
    務，也因為他們願意簽這一條，我才願意跟他們買文亮公司
    。（所以你認為協議書中所簽的第6條有多一層保障，是否
    是指你所容忍的未知債務金額範圍在六百萬元以內？）應該
    是這樣」等語（原審卷第44、45頁），依股權轉讓協議書第
    6條第1項所載，被告丙○○等保證人應以簽約日為基準，對
    簽約前文亮營造有限公司所有對外稅務、債務負責。該條款
    之簽訂，係見證人丁○○為防止賣方隱瞞實際債務額，為加
    強對買方之保障而要求增列之概括條款，復因賣方願受該條
    款之約束，由保證人蘇月滿、郭明根、丙○○、乙○○共同
    負責，告訴人乃認自己事後之請求權得受確保而訂立契約，
    堪認締約當時，被告並未表示已確知全部債務額，且告訴人
    並非不能預見可能將出現未知之他筆債務，乃以六百萬元為
    其所能容忍之未知債務金額範圍，是難認被告有對告訴人為
    已確定債務額之不實陳述之嫌。
  (四)又證人丁○○於原審證稱：「（既然只有這一筆混凝土債務
    ，為何雙方不在協議書中載明該筆債務？）當時買賣價金好
    像五、六百萬，而這筆混凝土債務約一百多萬元，他們好像
    是要用買賣價金的部分來抵銷這筆混凝土的債務。（協議書
    中第6條的規定是否就是針對前述混凝土債務的規定？）我
    不清楚。（當時被告有無提到他們公司有一些案件正在訴訟
    中，或是除了混凝土外，尚有其他債務？）除了混凝土債務
    外，好像還有另外一筆小筆的債務... （小筆債務是多少？
    ）好像是三十幾萬元...。（你剛才所說的，雙方簽約時有
    談到文亮公司對外的債務，以六百萬元買賣價金作抵銷，究
    竟是何意思？）能夠確定的就是當時大家講好六百萬元買牌
    ，至於賣方對外所負的債務賣方要自行負責清償，至於抵銷
    的問題，好像是後來賣方沒有處理好自己的債務，導致買方
    必須代其清償債務，所以買方就用買賣價金的部分期款去抵
    銷」等語（原審卷第40、41、42頁），由證人丁○○所證，
    可知議定買賣當時，六百萬元僅係針對甲級營造資格之買賣
    價金，至公司對外之稅務、債務額，則以簽約日為基準日，
    由買賣雙方各自負擔，為買賣雙方所明知之事項，難認有何
    陷於錯誤之情事。復參以證人甲○○於原審證稱：「（...
    何以你對丙○○提出本案告訴？）因為完成股權轉讓不久，
    很快我們就接到文亮公司的債權人對我們公司主張債權...
    因為陸陸續續有人出面主張債權，我們要負責處理債務面對
    訴訟，我們因此有通知丙○○依協議規定出面處理債務...
    但丙○○都置之不理... 所以才提出本案告訴」等語（原審
    卷第45頁），足認本件實係因契約成立後，賣方未能妥善處
    理自己債務所致之糾紛。
  (五)按債務人於債之關係成立後，其未依債之本旨履行者，在社
    會一般交易經驗上可能之原因不一而足，縱令其出於惡意不
    為履行，苟無足以證明其在債之關係發生時，自始即具有不
    法所有意圖之積極證據，亦僅能令負民事債務不履行之責任
    ，依刑事訴訟法第154條之規定，尚不得據此債信違反之客
    觀事態，而推定債務人原有詐欺取財或詐欺得利之犯意。又
    刑法上詐欺罪之立法意旨，係以禁止於經濟行為中使用不當
    之方法得利為規範目的，而經濟行為亦因其行為本質及類型
    ，而於交易領域中有其特有之行為特性，法律原則上固應保
    障交易之秩序，惟於具體案例中，亦應顧及交易雙方為交易
    行為時，是否有具體情事，足認其違背正當之經濟秩序，而
    應予以制裁。否則，經濟行為本身原寓有不同程度之不確定
    性或交易風險，交易雙方本應自行估量其主、客觀情事及搜
    集相關資訊，以作為其判斷之參考。本件被告雖為文亮公司
    之實際負責人，惟因該公司係由股東各自對外承攬工程，自
    負盈虧，非經總結算，不能得悉全部債權債務實況，被告既
    係於出賣牌照後始行結算，自難認其於締約時已能確知文亮
    公司之全部債務額，而有不實陳述債務額之嫌；況被告並同
    意訂立股權轉讓協議書第6條第1項之概括約款，由全體保證
    人共同對未知之債務額負責，且告訴人亦自承其內心已預定
    能容忍之未知債務額，堪認被告丙○○於洽談時並未保證文
    亮公司對外並未存在任何債務，尚難逕謂其於債之關係發生
    時，即已具有不法意圖。雖告訴人稱有請被告出面處理債務
    ，被告均置之不理，惟本件買賣標的實為文亮公司之股權，
    相關債權債務關係之處理，被告僅具協力義務，揆諸首揭說
    明，既尚不能證明被告於債之關係發生時自始即具有不法所
    有意圖，縱令被告係出於惡意不協助處理，亦不得據此債信
    違反之客觀事態，而推定被告原有詐欺取財或詐欺得利之犯
    意。
  (六)綜上所述，存卷事證尚不足使本院形成被告確有施用詐術致
    告訴人陷於錯誤而與文亮公司舊股東訂立買賣契約之心證，
    復查無其他積極證據，足認被告有檢察官所指之罪行，本件
    犯罪尚屬不能證明，原審逕予被告論科，即有未合，是被告
    上訴否認犯行，指摘原判決不當，為有理由，應由本院將原
    判決撤銷，另為被告無罪之諭知。
六、據上論斷，應依刑事訴訟法第369條第1項前段、第364條、
    第301條第1項，判決如主文。
本案經檢察官己○○到庭執行職務。
中    華    民    國    97    年    12    月    17    日
            刑事第一庭    審判長法  官  陳  紀  綱
                                法  官  姚  勳  昌
                                法  官  張  智  雄
以上正本證明與原本無異。
不得上訴。
                                書記官  黃  薰  慧
中    華    民    國    97    年    12    月    17    日


司法院資訊處製作；財團法人民間司法改革基金會備份。
